【裁判字號】    97,上易,949
【裁判日期】    970523
【裁判案由】    詐欺
【裁判全文】
臺灣高等法院刑事判決                 97年度上易字第949號
上  訴  人  臺灣臺北地方法院檢察署檢察官
被      告  乙○○
上列上訴人因被告詐欺案件，不服臺灣臺北地方法院96年度易字
第2875號，中華民國97年2月29日第一審判決（起訴案號：臺灣
臺北地方法院檢察署96年度偵字第464號），提起上訴，本院判
決如下：
    主  文
上訴駁回。
    理  由
一、公訴意旨略以：被告乙○○係印辰實業股份有限公司（址設
    臺北市○○區○○街三一六號二樓，下簡稱印辰公司）及軍
    成科技股份有限公司（址設臺北市區三號三樓、
    三樓之一，下簡稱軍成公司）之負責人，經案外人丁○○（
    自稱甲○○○○）介紹而認識告訴人丙○○，竟意圖為自己
    不法之所有，於民國九十五年三月二十八日，在印辰公司，
    向告訴人丙○○佯稱：若願意投資新臺幣（下同）一千萬元
    予軍成公司，願將軍成公司股票一千二百張過戶給投資者，
    軍成公司正和中油公司洽談廠房合作案，總價達二、三千億
    元，現軍成公司股價約九元，若中油合作案談成，股價會漲
    到十八元等語，致告訴人丙○○同意投資，復於同月三十日
    上午十一時許，在印辰公司，向告訴人丙○○訛稱：將於九
    十五年四月十日前將軍成公司之股票一千二百張過戶至告訴
    人丙○○名下等語，交付發票人為乙○○、金額為一千萬元
    之本票一紙；發票人為印辰公司、付款人為臺灣新光商業銀
    行營業部（下稱新光銀行）、金額分別為一百萬元、一百萬
    元、一百萬元、三百五十萬元、三百五十萬元（總額為一千
    萬元）之支票五紙予告訴人丙○○，致告訴人丙○○陷於錯
    誤，於同日下午二時許，在臺北縣永和市○○路○段三二○
    號玉山銀行雙和分行，匯款一千萬元至乙○○所指定之新光
    銀行戶名：印辰公司、帳號：0000000000000
    號之帳戶。詎被告乙○○非但未於同年四月十日前，將軍成
    公司之股票一千二百張過戶予告訴人丙○○，且前開支票屆
    期提示亦未獲兌現，告訴人丙○○始悉受騙。因認被告涉有
    刑法第三百三十九條第一項詐欺取財罪嫌等語。
二、按犯罪事實應依證據認定之，無證據不得認定犯罪事實，刑
    事訴訟法第一百五十四條第二項定有明文。而認定犯罪事實
    所憑之證據，雖不以直接證據為限，間接證據亦包括在內；
    然而無論直接或間接證據，其為訴訟上之證明，須於通常一
    般之人均不致有所懷疑，而得確信其為真實之程度者，始得
    據為有罪之認定，倘其證明尚未達到此一程度，而有合理之
    懷疑存在，致無從為有罪之確信時，即應為無罪之判決。而
    按檢察官就被告犯罪事實，應負舉證責任，並指出證明之方
    法，刑事訴訟法第一百六十一條第一項定有明文。因此，檢
    察官對於起訴之犯罪事實，應負提出證據及說服之實質舉證
    責任。倘其所提出之證據，不足為被告有罪之積極證明，或
    其闡明之證明方法，無從說服法官以形成被告有罪之心證，
    基於無罪推定之原則，自應為被告無罪判決之諭知。又告訴
    人之告訴，係以使被告受刑事訴追為目的，是其陳述是否與
    事實相符，仍應調查其他證據以資審認，最高法院三十年度
    上字第八一六號、四十年度臺上字第八六號、五十二年度臺
    上字第一三○○號、七十六年度臺上字第四九八六號、九十
    二年度臺上字第一二八號判例意旨參照。又刑法第三百三十
    九條第一項詐欺罪之成立，以意圖為自己或第三人不法所有
    ，以詐術使人將本人或第三人之物交付為要件。所謂以詐術
    使人交付，必須被詐欺人因其詐術而陷於錯誤，若其所用方
    法，不能認為詐術，亦不致使人陷於錯誤，即不構成該罪，
    最高法院四十六年度臺上字第二六○號著有判例可參。
三、公訴人認被告乙○○涉有前開詐欺取財犯嫌，主要係以告訴
    人丙○○之指訴、證人丁○○、證人黃唯綸之證詞，佐以卷
    附之發票人為乙○○、金額為一千萬元之本票一紙、發票人
    為印辰公司、付款人為新光銀行、金額分別為一百萬元、一
    百萬元、一百萬元、三百五十萬元、三百五十萬元之支票共
    五紙、支票存款開戶申請暨約定書一份、九十五年三月三十
    日玉山銀行匯款回條一紙、存摺存款業務往來約定書暨存摺
    存款對帳單一份、退票理由單一紙、票據信用資料等為據。
    訊據被告則堅詞否認有何詐欺犯行，辯稱：借款係因公司周
    轉不靈，係以印辰公司借款，不認識丙○○，沒有丙○○指
    稱投資軍成公司股票之事，借款係與自稱鍾大成之人（按即
    丁○○）接洽，一次借錢、一次換票，也有付利息。利息係
    一月分三期，每十日還息，因三百萬元來不及付，又給付三
    十萬元利息，並無詐欺等語。經查：
（一）有關被告於九十五年三月間擔任印辰公司及軍成公司之負
      責人，於九十五年三月二十八日，在印辰公司為借款一千
      萬元事，陸續交付發票人為乙○○、金額為一千萬元之本
      票一紙及發票人為印辰公司、付款人為新光銀行、金額分
      別為一百萬元、一百萬元、一百萬元、三百五十萬元、三
      百五十萬元之支票五紙予自稱甲○○○○之人（即丁○○
      ），同月三十日告訴人丙○○即將一千萬元匯款至新光銀
      行戶名：印辰公司、帳號：0000000000000
      號之帳戶，惟前揭支票五紙屆期提示均未兌現等情，為被
      告所是認，並有前述本票一紙、支票五紙、匯款回條、存
      摺存款對帳單、退票理由單等附卷可佐（他字卷第十二至
      二十頁），此部分事實，堪予認定。
（二）有關告訴人丙○○匯款一千萬元予印辰公司之原因及過程
      ，告訴人於偵訊或稱：九十五年三月二十八日，乙○○
      在印辰公司個人辦公室說：若有人願意投資一千萬元予軍
      成公司，她願意將軍成公司之股票一千二百張過戶予投資
      者，並稱軍成公司正與中油公司洽談廠房合作案，總價二
      、三千億元，跟中油公司關係很好，現在軍成公司的股價
      約九元，若中油合作案談成，股價會漲到十八元。當時丁○○在場，伊要求投資匯款前，乙○○先開立本票及支票
      保證股票過戶。同月三十日十一時許，在同辦公室，丁○○亦在場，乙○○再申前詞，並說於同年四月十日前會將
      股票過戶給伊，且開立本票（面額一千萬元）一張、支票
      五張（面額三張各一百萬元、二張各三百五十萬元，計一
      千萬元）給伊收執，伊遂匯款一千萬元至乙○○指定之印
      辰公司帳戶內等語（他字卷第二三至二四頁、偵字卷第十
      至十一頁）。或稱：乙○○拿給丁○○簽收時，我在場
      ，丁○○再拿給我。不知道丁○○簽收時用的名字，也不
      知道下面為何會有甲○○○○名字等語（偵字卷第四二頁
      ）。於原審稱：伊「借」乙○○一千萬元投資軍成公司
      股票，乙○○說軍成公司和中油公司間有投資案，金額很
      大，想不起來乙○○說軍成公司投資中油公司何案，合作
      哪一方面，丁○○事先即跟伊說軍成公司與中油公司投資
      案不錯，本件投資與乙○○中午在印辰公司「談過一次」
      ，乙○○說中油一些投資案她可以接手承包，「金額可能
      幾百億元」，（改稱）可能二、三千億元，當時還沒合約
      書，乙○○說她有把握談成，伊也沒仔細看計畫書，只隨
      便翻。乙○○說軍成公司股票會漲，叫伊投資，她說印辰
      公司係軍成公司子公司，當時與乙○○認識沒幾天，因軍
      成公司係上櫃公司，沒想到會騙人，當時有查經濟部網站
      ，乙○○確係軍成公司董事長。當時軍成公司股價都八、
      九元，就算股價沒漲，也不會虧錢。伊從頭到尾都說係投
      資，沒說要借，投資一千萬沒利息，也沒扣一百萬元利息
      回去，丁○○沒提過換票或利息之事。「乙○○當面開一
      紙本票，伊匯款，鐘俊賢留在印辰公司，她才請丁○○將
      本票交伊」，乙○○先寫好票，伊係當天之後才去匯款，
      票才交丁○○，丁○○於伊「匯款後二、三日」，去永和
      將票交伊，伊去過印辰公司兩次，「匯錢那天係下午，一
      下就走了」，「四月三十日匯款那天伊拿到前述五紙支票
      」，乙○○說四月十日前會將股票陸續過戶至四月三十日
      前，支票到期日為何寫四月二十九日，伊不清楚，到期日
      五月四日係因伊押票待股票過戶再還，伊沒經過換票，也
      沒見過被告辯護人提出之三百萬元、三百五十萬元、三百
      五十萬元支票三紙，以一千萬投資認股未曾要求乙○○寫
      字據，因本票、支票已足保障。後來，她沒將股票過戶，
      伊將支票提示跳票等語（原審卷第一百至一○九頁）。有
      關交付支票本票之過程，前後不一，實難輕信。再者告訴
      人所謂投資軍成公司股票一千二百張，衡諸商場常情，當
      會約定每股價格，然則本件卻無，是告訴人所指，已違常
      情，蓋以告訴人所指當時軍成公司股價八元計，則一千二
      百張股票，不足一千萬元，若以九元計算，則為一千零八
      十萬元，前者告訴人吃虧，後者對被告不利，如此利益未
      定之情況，當事人間豈能不約定應以何者為準？再者，告
      訴人所指吸引其投資之所謂軍成公司與中油公司投資文件
      ，究竟是何物？告訴人竟然無法明確陳述？且無證據可佐
      ，是告訴人所指，顯有瑕疵可指，不能採信。
（三）而證人丁○○於偵訊稱：帶丙○○去乙○○辦公室，乙○○說軍成公司與中油公司搬遷廠房案係好幾千萬元工程
      ，目前軍成公司股票每股八、九元，投資短期翻一倍，拿
      軍成公司與中油公司「合約」正、影本給伊等看，「乙○○先開三紙支票為保證，說發票日到前會將股票過戶，當
      天還有開本票」，此三紙支票均伊簽收，且均交丙○○，
      後來，股票不能過戶，伊與丙○○將三紙票還乙○○，與
      之換票，伊收一百萬元係佣金，不願讓金主知道等語（偵
      字卷第十二頁、第四三至四五頁），於原審則證稱：透
      過黃唯綸代書認識乙○○，聽乙○○說「印辰公司標到中
      油公司廠房消防設備及軍成公司股票」，想拿工程，需一
      千萬元，伊了解後，找丙○○，那時候沒講到股票，「借
      錢給乙○○後，乙○○開票出來，等她將軍成公司股票拿
      出來擔保」。三紙支票日期分別為四月七日、十八日、二
      十八日，表示分三次交股票，後來來不及，她說很忙，股
      票一直沒有辦法正常過戶，換成五紙支票。當時伊有查證
      ，拿給丙○○看，看乙○○是不是軍成公司的負責人？軍
      成公司股價現為何？有無跳票紀錄？那時本來說「十日內
      」（意指同年四月九日前）股票過戶，後來一直很難聯絡
      乙○○，換票成較小額，係希望可將錢拿回來。本票上付
      款日九十五年四月二十九日好像係約定股票過戶時間，等
      於係擔保過戶、投資軍成公司股票之意思。最先之三紙支
      票，伊沒直接交丙○○，改完日期，丙○○匯款後，約十
      幾天，回南部時才交給丙○○。（後改稱：係匯款後一、
      二天，交丙○○三紙支票，他沒看，伊先拿回來保管，丙○○說不用拿，先放伊這兒，後來，伊去改日期，丙○○
      委託伊幫忙保管等語（原審卷第一一○至一一八頁），與
      其偵訊所言，已有不同，其中有關被告先提出三紙支票及
      曾經換票程序等情，均與告訴人丙○○上開說辭不符，且
      攸關告訴人據以指稱被告詐騙之軍成公司與中油公司投資
      案內容及被告有無於磋商當場提出何類文書為憑據等情事
      ，告訴人丙○○與證人丁○○之供述亦互有齟齬，倘確為
      兩人同時親自見聞之事，何以供述如此南轅北轍？是此等
      說辭，有違常情，顯有瑕疵可指，不能採信。
（四）證人黃唯綸於原審結證稱：介紹甲○○○○借乙○○一千
      萬元，但撥款予乙○○時，沒參與，被告有給我佣金。甲○○○○有電話聯絡說借款約十幾天後，找不到乙○○。
      伊在印辰公司介紹甲○○○○與乙○○認識，雙方討論欠
      缺多少資金、多久還錢、有何保證，記得曾提及中油公司
      工程，但沒法肯定，與乙○○、鍾大成見面那次，乙○○
      有無再提工程之事，伊忘記了。介紹乙○○與甲○○○○
      認識時，乙○○提到印辰公司之營運狀況，非軍成公司，
      但如果不是看在她係上櫃公司軍成公司董事長，又係印辰
      公司負責人，本件不會借貸這麼多錢，印象中，乙○○與
      甲○○○○第一次見面時，係讓甲○○○○看印辰公司之
      財報、業績、合約書。與甲○○○○一起來之人，都有向
      乙○○詢問借款之事。伊與甲○○○○聯絡時，說係周轉
      用途，乙○○說她軋票需調度資金，故伊向甲○○○○聯
      絡時，亦據實以告，有聽到甲○○○○他們提及股票擔保
      之事，但乙○○說股票不能提出來擔保，詳細情況，伊不
      清楚。乙○○當場提印辰公司經營狀況，說將來期待性很
      大，因為有工程合約，又要引進技術，又在臺中設廠，也
      提到資金調度周轉困難，因有資金困難，才會請求調度等
      語（原審卷第一四三至一四七頁）。而證人黃唯綸所指佣
      金乙節，有印辰公司九十五年四月四日匯款三十萬元予黃
      唯綸之上海商業儲蓄銀行匯款申請書在卷可參（原審卷第
      七五頁），是證人黃唯綸證詞，即有憑據，堪予採信。是
      被告辯稱：借款而非投資等語，即屬有據。
（五）被告辯稱：係借款，約定每月三期還款等語，觀諸：面額
      各為三百萬元、三百五十萬元、三百五十萬元支票三紙之
      票載發票日分別為九十五年四月七日、四月十八日、四月
      二十八日等情（他字卷第四一至四二頁，原審卷第六七頁
      ），即屬有據，且與告訴人或證人丁○○供稱之軍成公司
      一千二百張股票約定讓售時間不符，據上，堪認被告辯稱
      ：係向證人丁○○借款，而取得一千萬元等情，堪予採信
      。至於告訴人雖為一千萬元之匯款名義人，然尚難遽認告
      訴人即為與被告進行磋商洽談之人，是公訴意旨認被告利
      用移轉軍成公司股票一千二百張予告訴人丙○○為由，使
      之錯誤而出資乙節，即有誤會。
（六）被告辯稱：借款時未施用詐術等語，觀諸印辰公司票據往
      來資料，於告訴人九十五年三月二十八日至三十日洽談借
      款或匯款時，尚未有拒絕往來或退票紀錄等情（他字卷第
      一○三至一○九頁），且告訴人丙○○於原審證稱：進印
      辰公司，裡面十幾人，係一正常公司等語（原審卷第一○
      二頁背面），而被告借款時亦已告知係因軋票需調度資金
      、周轉困難等情，業經證人黃唯綸證述如前，綜上，堪認
      被告以印辰公司需資金周轉而借款，惟當時並非明知已無
      資力卻謊稱有資力向告訴人借貸。亦即被告並未隱晦自己
      與印辰公司當時之處境，是被告辯稱：無施用詐術等語，
      即堪採信。
（七）告訴人指稱：被告取得一千萬元款項後即捲款潛逃國外、
      逃之夭夭乙節。被告辯稱：係因跳票負債後，家庭飽受威
      脅不得已出國，事後已自行回國負責，非詐欺後出國逃避
      責任。取得一千萬元後，仍繼續經營印辰公司，且持續對
      外往來。其中一百萬元領給甲○○○○之利息，二百五十
      萬元係支付公司應付票款，現金支出七十五萬元好像一部
      分匯給黃唯綸為佣金，其他款項係公司零用金，由公司小
      姐作帳等語，經查：告訴人於九十五年三月三十日匯款一
      千萬元後，被告於同日領出現金一百萬元交證人丁○○，
      其後，陸續於同月三十一日匯款二百五十萬元、四月三日
      匯款三百五十萬元、四月四日匯款八十萬元至誠泰銀行0
      000000000000帳戶、於同月三十一日匯款二
      百萬零十七元至彰化銀行00000000000000
      帳戶，期間亦有多次現金支出（七十五萬元、九十萬元）
      、存入（三百萬元、一百八十萬元）等情，有印辰公司存
      摺存款對帳單一份可按（他字卷第八十至八一頁），是被
      告所辯，尚非無據，何況，不能證明被告借款之初，曾施
      何詐術，則其後債務如何履行，當屬民事糾葛問題，尚難
      以事後未履行，而推論被告借款之初，有何不法所有之意
      圖。
（八）有關被告所指：於三月三十日給付一百萬元、於四月七日
      給付三十萬元之利息給丁○○等語，有支出證明單二紙、
      轉帳傳票一紙在卷可參，而證人丁○○於原審固不諱言收
      受前揭款項等情（原審卷第一一五頁），惟稱：一百萬元
      係伊之仲介費，但因丙○○向乙○○索債，伊已將一百萬
      元交丙○○，三十萬元係因那時支票一直沒法過戶，後來
      改日期，向乙○○領之仲介跑路費，沒還劉華強等語（同
      上卷頁），然則證人丁○○於本件從中取利，本有其利害
      關係，所言尚難輕信，何況，此部分為借款後事，無從據
      以推論借款之初，被告有施用何種詐術或不法所有意圖。
綜上，告訴人之指述、證人丁○○證詞，均有瑕疵可指，不能採
信，且無證據足證被告向告訴人借款時，有何積極欺罔、施用詐
術之情形，此外，查無何積極確切證據足證被告有何詐欺犯行，
尚難遽以詐欺罪相繩。本件不能證明被告犯罪，揆諸首開說明，
自應諭知被告無罪之判決。
四、原審同此認定，而為無罪判決，核無不當，檢察官上訴意旨
    略以：被告自承：資金流向軍成公司設計之假交易，足認有
    施用詐術，證人丁○○與黃唯綸均指稱：被告有提及中油公
    司工程，且調借資金是為消防器材等情，而實際上資金卻非
    如此運用，顯然施詐，另告訴人與證人丁○○所述，雖有出
    入，但主要事項相同，不能摒棄不採，而證人丁○○已指稱
    有股票過戶之事，雖不知其如何告知告訴人，惟不難想像告
    訴人主觀上認定係投資購買股票。原審誤認為無罪，請撤銷
    改判等語，有關告訴人及證人丁○○所述，如何不可採，已
    如前述，公訴人未提新事證，再為爭執，難認有理由。再證
    人黃唯綸證稱：本件借款他們雙方評估，主要是看公司報表
    、訂單等語（原審卷第一四五頁），是縱有提及中油公司工
    程或消防器材乙節，亦非借貸主要評估對象，姑不論有無此
    事由，惟尚難認被告以之為借貸之誘餌或詐術。至於被告所
    辯縱不能成立，亦不能以此為有罪之依據，因此，公訴人以
    被告所辯，而認其成罪，尚有誤會。再者，公訴人不能舉證
    證明證人丁○○如何告知股票過戶之事，並認：不難想像告
    訴人主觀上如何乙節，尚乏證據證明，無非臆測，難認有理
    由，綜上，上訴為無理由，應予駁回。
據上論斷，應依刑事訴訟法第368條，判決如主文。
本案經檢察官王壬貴到庭執行職務。
中    華    民    國    97    年    5     月    23    日
                  刑事第十八庭審判長法  官  吳鴻章
                                    法  官  陳健順
                                    法  官  周政達
以上正本證明與原本無異。
不得上訴。
                                    書記官  莊昭樹
中    華    民    國    97    年    5     月    23    日


司法院資訊處製作；財團法人民間司法改革基金會備份。
